【裁判字號】    97,消債抗,146
【裁判日期】    970910
【裁判案由】    聲請更生程序
【裁判全文】
臺灣高雄地方法院民事裁定           97年度消債抗字第146號
抗  告  人  甲○○
上列抗告人因消費者債務清理條例事件聲請更生，對於民國97年
7 月29日本院97年度消債更字第281 號裁定不服，提起抗告，本
院裁定如下：
    主    文
抗告駁回。
抗告程序費用新臺幣壹仟元由抗告人負擔。
    理    由
一、抗告意旨略以：抗告人於民國95年度之薪資所得總收入固為
    新台幣（下同）589,968 元，惟上開所得尚包含全年各類獎
    金等非固定收入，自不得逕以上開全年薪資所得遽認抗告人
    之每月薪資收入為49,164元，而應依抗告人薪俸單所載之實
    領薪資數額30,669元，作為衡量抗告人履行協商款項之基礎
    ，原裁定以抗告人之95年度全年薪資收入認定履行每月清償
    20,927元之協議並無困難，已有違誤。又抗告人每月實領薪
    資於扣除內政部社會司所頒訂之97年度每人每月最低生活費
    10,991元、房屋租金6,500 元及勞工紓困貸款3,643 元後，
    僅有餘款9,715 元可供運用，客觀上已不能履行協議還款條
    件。況抗告人參加95年一次性協商時，所有協商條件均由最
    大無擔保債權銀行單方提出，並未給予抗告人協商之空間，
    而未考量抗告人之實際生活支出狀況，抗告人長期處於入不
    敷出之情狀下，始因無法負擔而選擇毀諾，為此爰依法請求
    廢棄原裁定，准允抗告人更生之聲請等情。
二、按債務人與金融機構協商成立者，不得聲請更生或清算，但
    因不可歸責於己之事由，致履行顯有重大困難者，不在此限
    ；本條例施行前，債務人依金融主管機關協調成立之中華民
    國銀行公會會員辦理消費金融案件無擔保債務協商機制與金
    融機構成立之協商，準用前項之規定，消費者債務清理條例
    （下稱消債條例）第151 條第5 項、第6 項分別定有明文。
    衡諸債之關係係以當事人間之信賴關係為基礎，為社會經濟
    組織之重要支柱，故當事人於以法律行為追求自己之利益之
    際，亦應顧及對方之利益，並考量債權債務在社會上之作用
    ，本於誠實及信用之原則，行使債權及履行債務。是對於已
    陷入經濟上困境之消費者，若任其於惡性循環之債務窘境中
    自生自滅，將衍生嚴重之社會問題，難以維持安定之社會經
    濟秩序，故為兼顧債權人、債務人雙方之利益，對陷於經濟
    上困境之消費者，乃允其於消債條例施行後，得選擇以重建
    型之更生程序或清算型之清算程序清理其債務，藉以妥適調
    整債務人與債權人及其他利害關係人間之權利義務關係，保
    障債權人獲得公平受償，並謀求消費者經濟生活之重建復甦
    機會。惟對於已與金融機構協商成立，或於本條例施行前，
    已依金融主管機關協調成立之中華民國銀行公會會員辦理消
    費金融案件無擔保債務協商機制與金融機構成立協商之債務
    人，若非因不可歸責於己之事由，致履行顯有重大困難，僅
    係為圖謀減免債務，而不為債務之履行，自有違債權契約為
    誠信契約之本旨，故依消債條例第151 條第6 項準用同條第
    5 項前段之規定，不得聲請更生或清算，始能避免肇致道德
    危險。次按債務清償方案成立後，應由債務人按其條件履行
    ，如因事後發生情事變更，在清償期間收入或收益不如預期
    ，致該方案履行困難甚或履行不能，因不可歸責於己，始能
    准許債務人聲請更生或清算，以避免債務人任意毀諾已成立
    之協商，濫用更生或清算之裁判上債務清理程序。從而所謂
    「不可歸責於己之事由」，應係指客觀上聲請人之支出增多
    ，或收入、收益減少，非其成立協商時所能預期，諸如物價
    上漲而成本增加、家屬患病等以致支出增加，或因病無法工
    作、僱佣之公司倒閉或裁員、失業、減薪等以致收入減少，
    均屬之。
三、抗告人於95年6 月20日依「中華民國銀行公會會員辦理消費
    金融案件無擔保協商機制」與各該無擔保債權銀行協商成立
    ，簽立協議書，並約定抗告人應自95年7 月起，分120 期，
    按年利率2%計息，於每月10日清償20,927元，惟聲請人於繳
    納12期後，自96年7 月起即未依約還款，有協議書及擔保還
    計畫書影本、還款存摺影本、財團法人金融聯合徵信中心個
    人綜合信用報告各1 件在卷可憑（見原審卷第11頁、第14頁
    、第43-1頁），應認真實。
四、經查：
  (一)抗告人於95年間協商時係與配偶邱銀英（嗣於96年4 月25日
    死亡）共同生活（見原審卷第15頁），而抗告人95年度之所
    得總收入為589,968 元，約合每月收入49,164元（見原審卷
    第22頁），依內政部公告之95、96年度高雄市最低生活費分
    別為每人每月10,072元、10,708元計算，抗告人之收入於扣
    除維持自己與配偶之必要生活費用合計20,144元後，尚有餘
    款29,020元可供清償協商款20,927元，故本件協商成立時並
    無不公平情事存在。抗告人固辯稱應依其於95年間每月實領
    之薪資收入30,669元作為履行協商條件之資力衡量基準云云
    ，惟按債務人是否有資力履行協商條件，應依債務人之財產
    總收入為考量，否則即有逸漏、低估債務人還款能力之虞，
    抗告人既自承除月薪收入外，每年尚可領取年終獎金等各項
    不定額之獎金（見本院卷第3 頁），自應將上開獎金列為抗
    告人所得收入，據以評估其還款資力。況抗告人96年度所得
    總收入亦達572,676 元，雖較95年度所得總收入589,968 元
    略減17,292元，然依其96年度之所得總收入折算月收入之結
    果約為47,723元，於扣除協商款20,927元及其與邱銀英之最
    低生活費合計21,416元後，抗告人每月仍有餘款5,380 元可
    供運用，況96年4 月25日邱銀英去世後，抗告人之所得收入
    經扣除協商款20,927元及維持個人生活之必要費用10,708元
    後，每月仍有餘款16,088元可供支付房屋租金65,00 元及勞
    工紓困貸款3,463 元，並無不能履行協商情事，抗告人主張
    其於協商成立後，因須支付上開費用而不能履行協商還款條
    件云云，洵無足採。
  (二)又抗告人自96年7 月起即未依約清償協商款，當時其資力並
    無顯然低落情事，其雖因邱銀英於96年4 月25日去世，而須
    支出喪葬費用（見原審卷第15頁、第16頁），惟邱銀英尚育
    有成年子女柯順耀、柯順吉、陳俊旭，得與抗告人分攤上開
    費用（見原審卷第37頁），再參諸抗告人於96年4 、5 、6
    月間亦均按期繳納協商款項（見原審卷第14頁），並無因增
    加上開支出致無力清償協商款之情事乙節以觀，顯見抗告人
    主張上情云云，確難採信。此外，抗告人復未能舉證證明其
    究有何不可歸責於己，致無從履行協商條件之事由存在，抗
    告人辯稱：其因不可歸責於己之事由，致履行顯有重大困難
    云云，亦無可採。
五、綜上所述，本件協商成立並無不公平情事，抗告人亦未能舉
    證證明其自96年7 月起有何不可歸責於己之事由，致履行顯
    有重大困難，自難認其更生之聲請已具備消債條例第151 條
    第5 項規定之要件，原裁定據此駁回抗告人更生之聲請，於
    法並無違誤，抗告意旨猶執前詞，指摘原裁定不當，為無理
    由，應予駁回。
六、據上論結，本件抗告為無理由，依消費者債務清理條例第15
    條，民事訴訟法第495 條之1 第1 項、第449 條第1 項、第
    78條，裁定如主文。
中    華    民    國    97    年    9     月    10    日
           民事第六庭   審判長法  官  李昭彥
                              法  官  鄭凱文
                              法  官  賴文姍
正本係照原本作成。
不得再抗告。
中    華    民    國    97    年    9     月    10    日
                              書記官  林秀珍


司法院資訊處製作；財團法人民間司法改革基金會備份。
